【裁判字號】    94,訴緝,13
【裁判日期】    950308
【裁判案由】    詐欺
【裁判全文】
臺灣高雄地方法院刑事判決              94年度訴緝字第13號
公  訴  人  臺灣高雄地方法院檢察署檢察官
被      告  己○○
選任辯護人  鄭國安律師
            吳麗珠律師
            許瑜容律師
右列被告因詐欺案件，經檢察官提起公訴（臺灣高雄地方法院檢
察署87年度偵字第16635 、13065 、11264 、6521、6622、
10525 號），暨移送請求併辦（臺灣臺中地方法院檢察署88年度
偵字第9599號），本院判決如左：
    主  文
己○○共同連續意圖為自己不法之所有，以詐術使人將本人之物
交付，處有期徒刑貳年拾月。如附表所示之物，均沒收之。
    事  實
一、己○○與甲○（另經臺灣高等法院高雄分院判決確定）共同
    基於販賣人頭支票牟利，以幫助他人持該人頭支票詐財之犯
    意聯絡，先由己○○以新台幣（下同）1 萬元至數萬元不等
    之價格蒐購人頭，再以該人頭名義分向各金融機構申請支票
    存款帳戶申領支票後，交由知情之甲○予以簽發將之存入渠
    等所蒐購之人頭所申請之活期存款帳戶中兌現，以累積往來
    交易記錄，培養支票帳戶信用，便以申領更多空白支票，再
    於報紙上刊登分類廣告，分別以每張空白支票1500至6000元
    不等之價格，販售予知情之不特定人使用。己○○為以上開
    方式牟利，即自86年11月間起，交付「楊正三」、「李建利
    」、「黃承宏」、「丁○○」四人之華南商業銀行北高雄分
    行等金融機構活期存款帳戶存摺、印章及空白支票予甲○，
    由甲○簽發所收受之空白支票，將之存入所收受之活期存款
    帳戶，並提供資金存入該活期存款帳戶，俟支票兌現後，再
    行提領，以此方式反覆實施，累積往來交易記錄，取得該金
    融機構較高之信用評價，憑以申領更多空白支票，雙方並約
    定甲○以此方式申領同一支票帳戶一百張以上大額空白支票
    ，需給予6 至8 萬元不等之酬金。丙○○（另經臺灣高等法
    院高雄分院判決確定）為甲○媳婦，對甲○上該行止事先知
    情，竟於87年3 月間，甲○出國期間，亦與甲○基於幫助詐
    欺之犯意聯絡，受甲○之委託，從事上開資金存提及兌領支
    票之工作。甲○、丙○○依上開方式已將所申領之「楊正三
    」空白支票交由己○○，推由己○○對外販售牟利。己○○
    取得「楊正三」空白支票後，明知上開支票係無付款真意之
    人頭支票，如予以販賣，買受人持以購物或調借現金，亦無
    付款之真意，而係基於為自己不法所有之意圖，以詐術使人
    交付財物，仍於報紙刊登分類廣告，並僅在人頭空白支票發
    票人欄處加蓋該支票帳戶名義人之印鑑後，再依支票信用紀
    錄是否曾經退票、註銷，分別以1500元至6000元不等之價格
    ，販售予有普通詐欺犯意聯絡之不特定人，授權由購買人頭
    支票者自行填載票面金額及發票日，持交不知情之交易對象
    據以行使，使不知情之交易對象陷於錯誤收受上開人頭支票
    ，屆期提示後均因「存款不足」或「拒絕往來」等原因而遭
    退票，致使不知情之交易對象受有損害及危害經濟市場交易
    安全。其間適有郭順平（另經本院審結）於87年1 月間某日
    ，透過報紙分類廣告所刊電話00-0000000號，以每張1500元
    之價格，向與己○○有犯意聯絡而自稱為「陳先生」之年籍
    不詳男子購得發票人為「楊正三」之空白支票二張後，明知
    所購買之空白支票無法兌現，仍基於意圖為自己不法所有之
    詐欺犯意，於87年1 月22日持發票人為「楊正三」、面額9
    萬3120元之支票乙紙（付款行華南商業銀行北高雄分行、票
    號0000000 號，票載發票日為87年2 月28日），交付予其所
    靠行之聖豐交通有限公司負責人陳明窗，除用以抵償其所積
    欠之變更牌照稅、燃科稅等舊債3 萬餘元外，更要求陳明窗
    找還現款五萬餘元。陳明窗因郭順平所持支票達9 萬3120元
    ，遠高於郭順平所積欠之費用，因而陷於錯誤，乃同意退還
    差額而交付現款5 萬餘元予郭順平。嗣支票屆期提示未獲兌
    現，始知受騙。及至87年3 月下旬止，己○○持以販賣之「
    楊正三」人頭支票退票達530 張、退票總金額達1 億零126
    萬7576元。嗣於87年3 月19日，經法務部調查局高雄市調查
    處在高雄市○○街461 巷12弄30號甲○住處，扣得己○○所
    有供犯罪所用或供預備犯罪所用如附表所示之物。
二、己○○復承前概括之犯意，先在報紙上刊登代辦信用卡之廣
    告後，嗣有擇岱工業股份有限公司（下稱擇岱公司，設高雄
    市小港區中船二村24號）負責人戊○○（另經臺灣高等法院
    臺中分院判決確定，自85年11月間起擔任擇岱公司負責人）
    見報後與己○○取得聯繫，其二人均明知戊○○於85年度在
    該公司僅任職二月，以每月薪資）6 萬元計，於該公司85年
    之薪資所得應僅十餘萬元，竟基於共同犯意之聯絡，由戊○○提供國民身分證、私人印章、擇岱公司執照及營利事業登
    記證影本予己○○，己○○則蓋用戊○○所交付之私人印章
    及並依戊○○之託自行刻用如附表所示之「擇岱公司統一發
    票專用章」印文於財政部高雄市國稅局各類所得扣繳暨免扣
    繳憑單（下稱扣繳憑單），而以擇岱公司名義，於戊○○業
    務上製成內容為戊○○自85年1 月至12月於該公司薪資所得
    為74萬8585元之不實扣繳憑單後，再由己○○於87年1 月19
    日，持該不實之扣繳憑單、戊○○國民身份證影本、擇岱公
    司執照及營利事業登記證影本，至台中市○○路四五０號五
    樓台中商業銀行信託部（下稱台中商銀信託部，即原台中區
    中小企業銀行信託部）申請信用卡，致台中商銀信託部誤認
    戊○○於85年度確有上述薪資收入及支付信用卡消費款項之
    能力，而核發具有一定經濟價值之信用卡予戊○○使用，足
    以生損害於擇岱公司及台中商銀。己○○及戊○○於領得信
    用卡後，明知戊○○有購屋款、契稅、火險、貸款保險、代
    書費等固定支出，無能力支付以信用卡消費之款項，竟基於
    意圖為自己財產上不法利益之概括犯意之聯絡，自87年2 月
    6 日起至2 月8 日止，至永全旅行社有限公司及遠東百貨股
    份有限公司高雄分公司簽帳消費達4 萬6840元，致台中商銀
    收受上述公司送來之戊○○消費簽帳單，誤信戊○○日後必
    依約付款，而連續代戊○○墊付前揭款項予該二公司，致戊○○受有不法利益。迄上開簽帳消費款項繳款日屆至，台中
    商銀信託部發現戊○○拒不付款，始受受騙。
二、案經法務部調查局高雄市調查處移送臺灣高雄地方法院檢察
    署檢察官偵查起訴暨台中商銀訴由臺灣臺中地方法院檢察署
    檢察官移送請求併辦。
    理  由
壹、證據能力有無之認定：
一、按「被告以外之人於審判外之言詞或書面陳述，除法律有規
    定者外，不得作為證據。」固為刑事訴訟法第159 條第1 項
    所明定，惟該條文係於92年1 月14日經總統公布，依刑事訴
    訟法施行法第7 條之2 之規定，該條文應自中華民國92年9
    月1 日施行。而同日公布施行之新修正刑事訴訟法施行法增
    訂第7 條之3 復規定：「中華民國92年1 月14日修正通過之
    刑事訴訟法施行前，已繫屬於各級法院之案件，其以後之訴
    訟程序，應依修正刑事訴訟法終結之。但修正刑事訴訟法施
    行前已依法程序進行之訴訟程序，其效力不受影響。」本案
    起訴部分係於87年10月15日起訴繫屬於本院，而證人楊正
    三、郭順平、陳明窗、甲○、丙○○在本案警詢、偵查中之
    證述，均於92年9 月1 日新修正刑事訴訟法第159 條施行前
    完成訊問程序並提出於本院，均屬在新修正刑事訴訟法施行
    前依舊訴訟法法定程序踐行之訴訟程序，依上開規定，其效
    力不受新修正刑事訴訟法第159 條第1 項之限制，合先敘明
    （最高法院93年度台上字第203號判決參照）。
二、次按「被告以外之人於審判外之言詞或書面陳述，除法律有
    規定者外，不得作為證據。」刑事訴訟法第159 條第1 項固
    定有明文。惟按「被告以外之人於審判外向法官所為之陳述
    ，得為證據。」同法第159 條之1 第1 項亦定有明文。本件
    併案部分證人丁○○、蔣智政於臺灣臺中地方法院審理中以
    證人身分經具結後所為之證述，係被告以外之人於審判外向
    法官所為之陳述，自得作為證據。
三、再按「被告以外之人於審判外之陳述，雖不符前四條之規定
    ，而經當事人於審判程序同意作為證據，法院審酌該言詞陳
    述或書面陳述作成時之情況，認為適當者，亦得為證據。當
    事人、代理人或辯護人於法院調查證據時，知有第159 條第
    1 項不得為證據之情形，而未於言詞辯論終結前聲明異議者
    ，視為有前項之同意。」刑事訴訟法第159 條之5 亦規定甚
    明。本件併案部分證人石濱熙、戊○○於臺灣臺中地方法院
    審理中及臺灣臺中地方法院檢察署檢察官偵訊中分別以告訴
    代理人及被告身分所為之陳述，均未經具結而與同法第159
    條之1 之規定不符，惟被告及其辯護人於本院調查證據時，
    均知有上情而未於言詞辯論終結前聲明異議，而本院審酌證
    人石濱熙、戊○○均係於職司追訴之檢察官訊問時或公開法
    庭審理時所為之陳述，核無不適當之情形，認為依刑事訴訟
    法第159 條之5 之規定，自得為證據。
貳、得心證之理由
一、右揭事實業經被告己○○於本院審理時坦承不諱，核與證人
    甲○、丙○○、郭順平、陳明窗於警訊中之證述及證人戊○○、丁○○、石濱熙、蔣智政分別於臺灣臺中地方法院審理
    中及臺灣臺中地方法院檢察署檢察官訊問時所為之陳述情節
    相符，並有戊○○扣繳憑單、戊○○之信用卡申請書、信用
    卡消費明細表各1 份（以上均為影本）在卷可稽，復有如附
    表所示之物及楊正三退票紀錄扣案足資佐證，被告己○○之
    犯行，足堪認定。
二、按刑法上之幫助犯，係指以幫助之意思，對於正犯資以助力
    ，而未參與實施犯罪之行為者而言（最高法院49年台上字第
    77號判例參照）。至以自己共同犯罪之意思，參與實施犯罪
    構成要件以外之行為，或以自己共同犯罪之意思，事先同謀
    ，而由其中一部分人實施犯罪之行為者，均為共同正犯（大
    法官會議解釋釋字第109 號參照）。被告己○○於收購帳戶
    後委託與共犯甲○、丙○○製造上開帳戶之信用紀錄，以申
    領空白支票供被告販賣予他人行使之事實，其實際施用詐術
    詐財者係該空白支票買受人，而非被告，被告並無施用詐術
    之可言，被告收購帳戶、製造信用後販賣空白支票之行為，
    應係提供空白支票予買受者，幫助其施用詐術詐欺之用，性
    質上應屬詐欺罪構成要件以外之協助行為。且就買受人如何
    施用詐術詐取財物之具體情節（詐騙對象、財物種類、價值
    、金額等），亦無任何證據足認被告均業已認知，則實難認
    被告有何視他人犯罪為自己犯罪之共同犯罪之意思。故被告
    己○○所為如事實欄第一項所示收購帳戶並販賣人頭支票供
    另案被告郭順平詐騙之行為，應係幫助他人犯刑法第339 條
    第1 項之詐欺取財罪。至於被告己○○所為如事實欄第2 項
    所示之行為，因被告己○○既先與戊○○共同製作不實之扣
    繳憑單後，再由被告向銀行申辦信用卡後刷卡消費，應認被
    告就此部分有為自己犯罪之意思，而成立正犯。
三、核被告己○○所為：（一）就事實欄第1 項所示部分，應係
    幫助他人犯刑法第339 條第1 項之詐欺取財罪。公訴意旨認
    被告己○○所犯係刑法第340 條之常業詐欺罪，容有誤會。
    惟本院所認定之犯罪事實與檢察官起訴書所載之基本事實，
    係屬同一，爰依刑事訴訟法第300 條之規定，就起訴之事實
    ，變更檢察官所引應適用之法條。（二）被告就事實欄第2
    項所示部分，按信用卡於開卡後，在發卡銀行同意之額度內
    ，得至特約商店刷卡消費，以替代現金之支票，自具有一定
    之財產價值，顯具有財物之性質，被告與戊○○於無付款意
    思之情形下，共同製作不實之財力證明使發卡銀行陷於錯誤
    而核發信用卡，核其所為應係犯刑法第第339 條第1 項之詐
    欺取財罪。又按，於行為人持發卡銀行所核發之有效信用卡
    刷卡消費之交易流程中，特約商店僅有確認信用卡之有效性
    與簽名之同一性之義務，對於持卡人有無支付能力並無調查
    義務，況縱使持卡人並無支付能力，特約商店仍得由發卡銀
    行經由聯合處理中心受理價金，亦即持卡人欠缺支付能力之
    危險均由聯合處理中心與發卡銀行負擔。而在行為人並無支
    付能力而偽造財力證明使發卡銀行陷於錯誤，誤認其有付款
    能力而核發信用卡之情形下，行為人既然係持發卡銀行所核
    發之真卡（非屬偽卡）刷卡消費時，特約商店並無陷於錯誤
    之情形，自非受詐騙之對象，故特約商店並非受騙人或受害
    人。是本件發卡銀行台中商銀於誤信戊○○有付款能力而核
    發信用卡後，被告與戊○○持該信用卡消費，而特約商店經
    由聯合處理中心送來之戊○○簽帳單時，台中商銀仍未發現
    戊○○並無付款能力，而仍誤信日後其必依約償還消費款項
    ，因而代墊付款項予特約商店，乃係受詐欺陷於錯誤而為戊○○為金錢之墊支，使被告與戊○○因施用此一詐術而得有
    財產上不法之利益，則被告自應成立刑法第339 條第2 項之
    詐欺得利罪。再按刑法上之偽造私文書罪，須以行為人無權
    製作且內容不實為構成要件，如行為人就該文書係有權製作
    者，縱其所製作文書之內容係不實，除有公務上或業務上登
    載不實，而應成立刑法第213 條或第215 條之罪外，不能論
    以偽造私文書罪。查證人戊○○既係擇岱公司負責人，即有
    權代表擇岱公司而以該公司名義製作文書。而扣繳憑單係擇
    岱公司作為扣繳義務人時，其代表人於業務上所應製作之文
    書，則證人戊○○於代表擇岱公司以該公司名義製作扣繳憑
    單時，縱有不實，亦應成立業務上登載不實罪，而非偽造私
    文書罪。又按因身分或其他特定關係成立之罪，其共同實施
    或教唆幫助者，雖無特定關係，仍以共犯論，刑法第31條第
    1 項亦定有明文。被告既係與有權製作之擇岱公司負責人戊○○基於共同犯意之聯絡，而製作不實之扣繳憑單，並持以
    向銀行申辦信用卡，即應依刑法第31條第1 項之規定，論以
    同法第216 條之行使第215 條之業務上登載不實文書罪。被
    告於製作不實扣繳憑單後復持以行使，向銀行申辦信用卡，
    其於業務上登載不實之低度行為，為行使之高度行為所吸收
    ，不另論罪。被告就事實欄第2 項所示詐欺取財罪、詐欺得
    利罪及行使業務上登載不實文書罪部分，與戊○○間有犯意
    之聯絡，行為之分擔，應依共同正犯之規定論處。被告就扣
    繳憑單之製作，雖無業務上之關係，仍應依刑法第31條第1
    項之規定，仍以共犯論。末按連續數行為而犯同一罪名者，
    以一罪論，為連續犯，又連續犯之犯罪類型不同，並不影響
    連續犯之成立，如基於概括犯意，先後為多次犯罪行為，其
    中有單獨犯、有幫助犯、有與他人共同實施，亦有教唆他犯
    之者，雖其中類型不一，然其構成犯罪之要件如屬相同，仍
    應以連續犯論之（最高法院93年度台上字第1762號判決參照
    ）。被告先後所為如事實欄第1 項之幫助詐欺取財行為，與
    如事實欄第2 項詐取信用卡部分之詐欺取財行為，時間緊接
    ，犯罪構成要件相同，顯係基於概括犯意反覆為之，為連續
    犯，應依刑法第56條之規定，依情節較重之詐欺取財之正犯
    論以一罪，並加重其刑。被告多次持詐得之信用卡至特約商
    店刷卡消費，時間亦為緊接，犯罪構成要件亦各相同，顯係
    基於概括犯意反覆為之，為連續犯，亦應依刑法第56條之規
    定論以一罪，並加重其刑。又被告所為販賣人頭支票之犯行
    ，較其刷卡得利之犯行，情節顯然較為重大，而被告所犯連
    續詐欺取財罪與連續詐欺得利罪及業務上登載不實罪間，亦
    有方法結果之牽連關係，為牽連犯，故應依刑法第55條之規
    定從情節較重之詐欺取財罪處斷。又公訴人雖僅就事實欄第
    一項所示之事實提起公訴，然檢察官就犯罪事實一部起訴者
    ，其效力及於全部第276 條定有明文。被告所為如事實欄第
    2 項之犯罪事實，與前揭起訴部分分別有連續犯牽連犯之裁
    判上一罪關係，已如前述，本院自應就此部分一併加以裁判
    ，附此敘明。爰審酌被告為圖私利，收購人頭帳戶委託甲○
    大量製作信用申領支票後，再販售無法兌現之人頭支票供他
    人詐騙之用，嚴重破壞票據交易制度中之信賴性，且所交付
    之楊正三支票退票高達530 張、退票總金額竟達1 億零126
    萬7576元，又與戊○○製作不實之扣繳憑單向銀行申辦信用
    卡，影響銀行對客戶徵信之正確性，對社會經濟之票據及信
    用卡交易秩序之危害甚鉅，惟其雖於本院審理時曾矢口否認
    犯行，惟於本院言詞辯論終結前坦承犯行，頗有悔意，犯後
    態度尚佳等一切情狀，量處如主文所示之刑。如附表所示之
    物，為被告己○○所有，且係供犯罪所用或預備供犯罪所用
    之物，應依刑法第38條第1項第2款之規定沒收之。
據上論斷，應依刑事訴訟法第299 條第1 項前段、第300 條，刑
法第339 條第1 項、第2 項、第216 條、第215 條、第28條、第
31條第1 項、第56條、第55條、第38條第1 項第2 款，罰金罰鍰
提高標準條例第1條前段，判決如主文。
本案經檢察官乙○○到庭執行職務。
中    華    民    國    95    年    3     月    8     日
                  刑事第十庭  審判長法官  張世賢
                                    法官  陳建和
                                    法官  王啟明
以上正本證明與原本無異。
如不服本判決，應於收受送達後10日內向本院提出上訴書狀。
中    華    民    國    95    年    3     月    8     日
                                    書記官陳心儀
附錄所犯法條:
中華民國刑法第三百三十九條:
意圖為自己或第三人不法之所有，以詐術使人將本人或第三人之
物交付者，處5 年以下有期徒刑、拘役或科或併科1 千元以下罰
金。
以前項方法得財產上不法之利益或使第三人得之者，亦同。
前二項之未遂犯罰之。
附表：
┌───┬─────┬───┬───────┐
│編 號 │  品 名   │ 數量 │   備 註      │
├───┼─────┼───┼───────┤
│  一  │丁○○存摺│二本  │              │
├───┼─────┼───┼───────┤
│  二  │李建利存摺│二本  │              │
├───┼─────┼───┼───────┤
│  三  │黃承宏存摺│二本  │              │
├───┼─────┼───┼───────┤
│  四  │丁○○空白│九二張│              │
│      │支票      │      │              │
├───┼─────┼───┼───────┤
│  五  │李建利空白│六十張│              │
│      │支票      │      │              │
├───┼─────┼───┼───────┤
│  六  │黃承宏空白│二四張│              │
│      │支票      │      │              │
├───┼─────┼───┼───────┤
│  七  │支票存款送│三十張│              │
│      │款單存根  │      │              │
├───┼─────┼───┼───────┤
│  八  │楊正三帳戶│二份  │              │
│      │明細表    │      │              │
├───┼─────┼───┼───────┤
│  九  │李建利、黃│各一枚│              │
│      │承宏印章  │      │              │
└───┴─────┴───┴───────┘


司法院資訊處製作；財團法人民間司法改革基金會備份。
